ACORDAO-COMPLETO-2483180

ACÓRDÃO 8579/2021 ATA 19/2021 - PRIMEIRA CÂMARA

VISTOS, relatados e discutidos estes autos de embargos de declaração opostos pelas empresas The Jeffrey Group Brasil Ltda., Aspec - Associação de Pesquisa e Estudos Científicos e GT Associados Organização de Eventos Ltda., na qualidade de prestadores de serviços contratados pela convenente, em face do Acórdão 5934/2021-TCU-Primeira Câmara;
ACORDAM os ministros do Tribunal de Contas da União, reunidos em sessão da 1ª Câmara, diante das razões expostas pelo relator, em:
9.1. conhecer dos embargos de declaração, com fundamento nos arts. 32 e 33 da Lei 8.443/1992, para, no mérito, rejeitá-los;
9.2. dar ciência desta deliberação aos embargantes.

Embargos de declaração interpostos contra decisão que julgou irregulares as contas, condenou os embargantes em débito e aplicou-lhes multa, em virtude do recebimento por serviços tido por não prestados no âmbito do Convênio 723828/2009, firmado com o Ministério do Turismo.

Primeira Câmara

Fundação Universa (03.218.102/0001-76).

3. Embargantes: The Jeffrey Group Brasil Ltda. (04.507.754/0001-93); Associação de Pesquisa e Estudos Científicos Em Adminis. - Aspec (00.071.063/0001-39); GT Associados Organização de Eventos Ltda. (11.475.873/0001-77).

13.1. Ministros presentes: Benjamin Zymler (na Presidência), Vital do Rêgo (Relator) e Jorge Oliveira.
13.2. Ministro-Substituto convocado: Marcos Bemquerer Costa.
13.3. Ministro-Substituto presente: Weder de Oliveira.

GT ASSOCIADOS ORGANIZACAO DE EVENTOS LTDA - EPP

GT ASSOCIADOS ORGANIZAÇÃO DE EVENTOS LTDA

VITAL DO RÊGO

Ministro Vital do Rêgo.

As empresas The Jeffrey Group Brasil Ltda., Aspec - Associação de Pesquisa e Estudos Científicos e GT Associados Organização de Eventos Ltda., na qualidade de prestadores de serviços contratados pela convenente, opuseram embargos de declaração em face do Acórdão 5934/2021-TCU-Primeira Câmara, por meio do qual este Tribunal julgou irregulares suas contas, condenou-as ao pagamento dos débitos apurados e aplicou-lhes multas fundadas no art. 57 da Lei 8.443/1992.
Originalmente, este processo tratou de tomada de contas especial instaurada pela Coordenação Geral de Convênios do Ministério do Turismo, em razão da impugnação total de despesas do Convênio 723828/2009, firmado entre aquele ministério e a Fundação Universa, cujo objeto era "promover a melhoria dos aspectos socioeconômicos através do desenvolvimento de atividades de mobilização, estudos, difusão e educativas junto às empresas e profissionais que atuam no setor de turismo no Brasil".
A condenação decorreu do recebimento de recursos federais por serviços considerados não prestados, por terem sido adimplidos em desacordo com o termo de referência firmado entre o Ministério do Turismo e a convenente. 
Além disso, o Parecer de Avaliação de Regularidade 94/2012 (peça 1, p. 175-179) , emitido pelo concedente, apontou que os relatórios apresentados, em cumprimento à avença "...consistiram, em boa parte, na montagem dos mesmos a partir de textos retirados na íntegra da Internet. Em sua maioria sem a citação das fontes nas referências- bibliográficas. Quando da apresentação de fotos, não houve referenciamento ou comentários sobre as mesmas. As despesas realizadas não possuem o detalhamento necessário e que permita a validação de sua adequação em relação às metas/etapas previstas no Plano de Trabalho aprovado."
A empresa The Jeffrey Group Brasil Ltda. apontou a existência de contradição no julgado quanto aos seus fundamentos e conclusão, no que tange à verificação da prestação de serviços pela embargante, e vício de omissão quanto aos fundamentos para aplicação e quantificação da multa que lhe foi imposta.
Segundo a referida empresa, a contradição residiria no fato de que a deliberação embargada em um momento admite que houve, de alguma forma, a prestação dos serviços pela embargante, para, em seguida, condená-la pela inexistência da prestação dos serviços. 
Em relação à omissão, entende que o art. 57 da Lei 8.443/1992 faculta a aplicação da multa a que se refere, motivo pelo qual o julgador deve apresentar as razões que o levaram a aplicá-la, o que inocorreu no caso em exame.
A Aspec - Associação de Pesquisa e Estudos Científicos apontou a existência de omissão no julgado, que deixou de considerar a ocorrência da prescrição da pretensão ressarcitória, à luz do que determina a Lei 9.873/1999.
Argumentou que entre o último ato convenial e a citação da Associação decorreram mais que cinco anos, motivo pelo qual, por razões de ordem pública, a condenação ora embargada não poderia advir.
GT Associados Organização de Eventos Ltda., por sua vez, alegou omissão no julgado, uma vez que não há menção pormenorizada dos elementos suscitados na Defesa apresentada pela embargante, que juntou documentação que comprova a realização dos serviços a seu encargo, consubstanciada nos relatórios por ela elaborados e notas fiscais.
	É o relatório.

Rafael Freitas Machado (OAB/DF 20.737), Guilherme Cardoso Leite (OAB/DF 26.225), Leonardo Pimentel Bueno (OAB/DF 22.403), Dhiulia de Oliveira Santos (OAB/DF 64.310), José Rollemberg Leite Neto (OAB/DF 23.656 e OAB/SE 2.603), Fabline Siqueira Batista (OAB/DF 29.372) e Karina Amorim Sampaio Costa (OAB/DF 23.803).

Não atuou.

EMBARGOS DE DECLARAÇÃO. INEXISTÊNCIA DOS VÍCIOS APONTADOS. REJEIÇÃO.

TOMADA DE CONTAS ESPECIAL (TCE)

não atuou.

Em exame, embargos de declaração opostos pelas empresas The Jeffrey Group Brasil Ltda., Aspec - Associação de Pesquisa e Estudos Científicos e GT Associados Organização de Eventos Ltda., na qualidade de prestadores de serviços contratados pela convenente, em face do Acórdão 5934/2021-TCU-Primeira Câmara, por meio do qual este Tribunal julgou irregulares suas contas, condenou-as ao pagamento dos débitos apurados e aplicou-lhes multas fundadas no art. 57 da Lei 8.443/1992.
Originalmente, este processo tratou de tomada de contas especial instaurada pela Coordenação Geral de Convênios do Ministério do Turismo, em razão da impugnação total de despesas do Convênio 723828/2009, firmado entre aquele ministério e a Fundação Universa, cujo objeto era "promover a melhoria dos aspectos socioeconômicos através do desenvolvimento de atividades de mobilização, estudos, difusão e educativas junto às empresas e profissionais que atuam no setor de turismo no Brasil".
A condenação decorreu do recebimento de recursos federais por serviços considerados não prestados, e por terem sido adimplidos em desacordo com o termo de referência firmado entre o Ministério do Turismo e a convenente. 
Além disso, o Parecer de Avaliação de Regularidade 94/2012 (peça 1, p. 175-179) , emitido pelo concedente, apontou que os relatórios apresentados, em cumprimento à avença "...consistiram, em boa parte, na montagem dos mesmos a partir de textos retirados na íntegra da Internet. Em sua maioria sem a citação das fontes nas referências- bibliográficas. Quando da apresentação de fotos, não houve referenciamento ou comentários sobre as mesmas. As despesas realizadas não possuem o detalhamento necessário e que permita a validação de sua adequação em relação às metas/etapas previstas no Plano de Trabalho aprovado. "
A empresa The Jeffrey Group Brasil Ltda. apontou a existência de contradição no julgado quanto aos seus fundamentos e conclusão, no que tange à verificação da prestação de serviços pela embargante, e vício de omissão quanto aos fundamentos para aplicação e quantificação da multa que lhe foi imposta.
Segundo a referida empresa, a contradição residiria no fato de que a deliberação embargada em um momento admite que houve, de alguma forma, a prestação dos serviços pela embargante, para, em seguida, condená-la pela inexistência da prestação dos serviços. 
Em relação à omissão, entende que o art. 57 da Lei 8.443/1992 faculta a aplicação da multa a que se refere, motivo pelo qual o julgador deve apresentar as razões que o levaram a aplicá-la, o que inocorreu no caso em exame.
A Aspec - Associação de Pesquisa e Estudos Científicos apontou a existência de omissão no julgado, que deixou de considerar a ocorrência da prescrição da pretensão ressarcitória, à luz do que determina a Lei 9.873/1999.
Argumentou que entre o último ato convenial e a citação da Associação decorreram mais que cinco anos, motivo pelo qual, por razões de ordem pública, a condenação ora embargada não poderia advir.
GT Associados Organização de Eventos Ltda., por sua vez, alegou omissão no julgado, uma vez que não há menção pormenorizada dos elementos suscitados na defesa apresentada pela embargante, que juntou documentação que comprova a realização dos serviços a seu encargo, consubstanciada nos relatórios por ela elaborados e notas fiscais.
Feito esse breve histórico, passo ao exame dos presentes embargos.
Os presentes embargos podem ser conhecidos, por atenderem aos requisitos de admissibilidade, mas não merecem ser acolhidos, uma vez que não se encontram presentes os vícios apontados no julgado.
Não vislumbro a contradição apontada pela empresa The Jeffrey Group Brasil Ltda.
O voto condutor do acórdão embargado em nenhum momento admitiu a execução dos serviços. Ao contrário do que afirma a embargante, delineou os termos da contratação em confronto com a ineficaz comprovação da execução dos serviços apresentada pela prestadora, ora embargante, para concluir pela falta de evidências da sua efetiva prestação.
Também não está caracterizada a omissão suscitada pela empresa. Conforme consignado no voto condutor da deliberação embargada (§ 140) , a multa foi justificada em virtude do não afastamento das irregularidades imputadas aos responsáveis. Lembro que a multa prevista no art. 57 da Lei 8.443/1992 está relacionada à condenação do responsável em débito, cuja dosimetria pode chegar até cem por cento do valor atualizado do dano causado do erário. 
Também não prospera a argumentação de omissão suscitada pela empresa GT Associados Organização de Eventos Ltda. 
Todos os argumentos ventilados pela empresa em sua defesa foram devidamente analisados pela unidade técnica no relatório que integra a deliberação embargada e acolhida por este relator como razões de decidir.
Na linha da jurisprudência pacífica deste Tribunal, não se caracteriza a omissão se a matéria é analisada na instrução da unidade técnica que consta do relatório e integra as razões de decidir da deliberação. Nesse sentido, os Acórdão 11309/2020-TCU-Segunda Câmara, 731/2019-TCU-Plenário, 8.345/2016-TCU-2ª Câmara, 131/2015-TCU-1ª Câmara, 663/2008-TCU-1ª Câmara, dentre outros
Além disso, destaco que, diferentemente do que alega, a defesa apresentada pela empresa (peças 183 e 273) não foi acompanhada de comprovante da efetiva prestação dos serviços. 
Por fim, não vejo como acatar a alegação de omissão apresentada pela empresa Aspec - Associação de Pesquisa e Estudos Científicos.
Conforme jurisprudência deste Tribunal, a apresentação de alegação que sequer foi ventilada em fase anterior do processo consiste em inovação argumentativa, que não se conforma com os limites dos embargos de declaração. Nesse sentido, os Acórdão 1265/2019-TCU-Plenário, 2.224/2008-TCU-1ª Câmara, dentre outros.
A questão relacionada à prescrição ressarcitória não foi apresentada pela embargante em suas alegações de defesa (peça 187) , não ensejando, por conseguinte, omissão a ser reconhecida nos presentes embargos.
Ao examinar as alegações de defesa de outro responsável, por outro lado, o voto embargado tratou da questão da prescrição ressarcitória, da recente deliberação do STF sobre a matéria, das dúvidas e dificuldades da aplicação imediata da respectiva decisão, da existência de recurso pendente de julgamento pela Suprema Corte para esclarecimento do seu exato alcance e da opção pela manutenção da jurisprudência sedimentada pela Súmula TCU 282. 
A linha argumentativa dos embargos deixa transparecer o seu intuito de rediscutir o mérito do acórdão originário, o que não se coaduna com a via estreita dos embargos declaratórios.
Dessa forma, não havendo qualquer vício a ser sanado, impõe-se a rejeição dos embargos ora em apreciação.
	Diante do exposto, VOTO para que seja adotada a minuta de acórdão que ora trago ao exame deste colegiado.
TCU, Sala das Sessões, em 8 de junho de 2021.
Ministro VITAL DO RÊGO 
Relator